【裁判字號】    98,訴,366
【裁判日期】    981208
【裁判案由】    租佃爭議
【裁判全文】
臺灣屏東地方法院民事判決               98年度訴字第366號
原      告  丁○○
兼  上一人
訴訟代理人  丙○○
被      告  乙○○
訴訟代理人  甲○○
上列當事人間租佃爭議事件，本院於中華民國98年11月24日言詞
辯論終結，判決如下：
    主  文
原告之訴及假執行之聲請均駁回。
訴訟費用由原告負擔。
    事  實  及  理  由
一、原告主張：原告二人共有坐落屏東縣里港鄉○○段1024地號
    即重測前里港段4 之3 地號土地（下稱系爭土地），係原告
    之先父藍家芳與被告之先父林江龍有三七五租賃關係，嗣後
    ，兩造之先父均先後過世，租賃關係仍繼續存在，雖被告曾
    有所提存，但給付方式與債務本質不相符。本件租約係實物
    租，必依租約內容來繳納地租，林江龍種植蕃藷時，依約定
    數量交付蕃藷，若改種別的作物時，會向賣蕃藷的大盤商買
    蕃藷交付地租，原告或藍家芳始終沒有同意過任何替代物，
    當林江龍於民國77年過世後對方一直沒來交租，過了三年，
    藍家芳以存證信函催繳地租，結果對方並不予理會，再以存
    證信函終止契約，被告才再寄匯票來，金額如何決定，原告
    一方無法瞭解，繳代金依法也要原告一方同意，有受辱的感
    覺，所以全部退回，鄉公所人員或租佃委員會要如何賣、如
    何收是他們的事。耕地三七五減租條例第17條第1 項第3 款
    規定，地租積欠達兩年之總額時，即可終止契約，原告之先
    父及原告先後多次以存證信函催告終止此租約，被告均置而
    不理，置若罔聞，則終止契約後之三七五租賃關係不能使之
    復活，被告之行為，乃無權占有之行為，爰依民法第767 條
    規定請求回復原狀交還土地。並聲明：(一)被告應將系爭土地
    之地上物全部清除，將上開土地返還原告；(二)願供擔保請准
    宣告假執行。
二、被告則以：從伊父親林江龍40幾年開始租時都用代金，沒有
    用蕃藷給付，伊從77年開始處理這塊地，就用代金給付，伊
    是聽林江龍講過，應該是林江龍與藍家芳相互約定的，代金
    折算的方式是蕃藷1 台斤換算新臺幣（下同）3 元，每年要
    繳租的時候，伊都會去屏東縣租佃委員會詢問有無調整代金
    折算標準，這幾年都沒有調整，伊每年都有寄存證信函附寄
    匯票繳租，對方拒收也有辦提存，確實有繳租等語資為抗辯
    。並聲明：原告之訴駁回。
三、兩造不爭執之事實：
（一）藍家芳與林江龍就系爭土地有三七五租賃關係，嗣由兩造
      分別繼承本件租約之出租人與承租人地位。
（二）被告自77年起為承租人，即未曾依本件租約書面所記載之
      規定以蕃藷繳地租。
（三）原告及藍家芳曾以存證信函對被告為催繳地租並終止本件
      租約之意思通知。
四、得心證之理由：
本件兩造所爭執之處，應在於：(一)被告有無積欠地租達兩年總額
以上？(二)？原告或藍家芳終止租約是否合法？茲分別說明如下：
（一）依本件租約書面記載：地租應繳納實物，正產物為「藷」
      （通稱蕃藷或甘薯），收穫總額為6629台斤，而租率為正
      產物收穫總額千分之三七五，租額為2486台斤等情明確（
      見本院卷第45～47頁）。被告除自認其自77年起為承租人
      ，未曾依本件租約書面所記載之規定以蕃藷繳地租外，且
      坦言無法證明76年以前林江龍即以代金支付地租等語（見
      本院卷第91頁背面），又聲稱其逕以代金繳租之依據，只
      有聽林江龍講過，也不知道林江龍所憑之依據等語（見本
      院卷第164 頁背面），可見被告無法證明租佃雙方曾合意
      改以代金支付地租。至被告雖辯稱：伊每年都會去屏東縣
      租佃委員會詢問有無調整代金折算標準云云，惟各縣政府
      每年所公告之「○年全期放租（領）公、耕地地價徵收及
      佃租實物折徵代金標準」，乃適用於公地承租戶及契約中
      明訂地租應折徵代金之情形，且各地折徵代金標準不一，
      並非以市價為準，實際上通常遠遠低於批發價，因此被告
      擅自以代金支付地租，既牴觸契約，亦顯失公允，而違背
      誠信，自不能以之強令對造受其單方意思之拘束。故被告
      自77年起即欠租迄今之事實，灼然甚明，當然積欠地租達
      兩年總額以上。縱然欠租期間甚長，債權人或有受領遲延
      之問題，但債務人之債務並不因而消滅，合先說明。
（二）惟耕地出租人以承租人積欠地租達兩年之總額為原因終止
      租約，應依民法第440 條第1 項規定，定相當期限催告承
      租人支付，於往取債務，並須於催告期滿，至承租人之住
      所收取，承租人仍不為支付，出租人始得終止租約，最高
      法院著有86年台上字第3324號判例可稽。固然原告已提出
      多件存證信函附卷為憑，證明出租人之一方先後多次催告
      終止此租約等節屬實。然而，依本件租約書面記載：繳納
      實物地點定在里港鄉過江村承租人處等情明確（見本院卷
      第45頁），顯係「往取債務」無疑，揆諸上開判例，須於
      催告期滿，至承租人之住所收取，承租人仍不為支付，出
      租人始得終止租約。準此，經本院詢問：能否提出出租人
      之一方曾經於催告後前往承租人處所收取地租而未領到之
      證據？原告答：無法舉證等語（見本院卷第165 頁），則
      尚難認為原告或藍家芳已取得此租約之終止權，亦難認其
      等終止租約之效力存在。既然此租約未經合法終止，被告
      仍為承租人，不能謂無合法占有系爭土地之權源。
五、從而原告依前揭民法第767 條之法律關係，請求被告將系爭
    土地之地上物全部清除，將上開土地返還原告，為無理由，
    應予駁回。其假執行之聲請失所附麗，併予駁回。
六、至兩造其餘之攻擊或防禦方法及未經援用之證據，經本院斟
    酌後，認為均對於本判決結果不生影響，自無逐一詳予論駁
    之必要，附此敘明。
七、訴訟費用負擔之依據：民事訴訟法第78條。
中    華    民    國    98    年    12    月    8     日
                  民事第二庭    法  官  蔡嘉裕
正本係照原本作成。
如不服本判決，應於收受送達後20日內，向本院提出上訴狀（須
按他造當事人之人數附繕本）。
中    華    民    國    98    年    12    月    8     日
                                書記官  蘇小雅


司法院資訊處製作；財團法人民間司法改革基金會備份。
